【裁判字號】    94,苗簡,640
【裁判日期】    950523
【裁判案由】    償還利益事件
【裁判全文】
臺灣苗栗地方法院民事判決             94年度苗簡字第640號
原      告  甲○○
被      告  乙○○
訴訟代理人  廖宜祥律師
上列當事人間請求償還利益事件，本院於民國95年5 月9 日言詞
辯論終結，判決如下：
    主  文
原告之訴駁回。
訴訟費用由原告負擔。
    事實及理由
一、原告主張：被告於民國93年5 月間，向訴外人丙○○借貸新
    臺幣（下同）250,000 元，因而簽發如附表所示之支票1 紙
    予丙○○執有，並由原告在支票上簽名擔任背書人，詎料屆
    期為付款之提示竟未獲兌付，經丙○○依票據上之背書向原
    告追索，原告乃代為清償上開票據債務予丙○○，而取得系
    爭支票，原告對被告所取得之票據上權利雖已罹於時效而消
    滅，但被告因原告之清償而受有利益，為此依票據法第22條
    第4 項規定，請求被告給付系爭票款250,000 元，及自支付
    命令送達翌日起至清償日止，按年息5 ％計算之法定遲延利
    息等語，並聲明：被告應給付原告250,000 元，及自支付命
    令送達翌日起至清償日止，按年息5 ％計算之利息。
二、被告則以：(一)系爭支票並非開立予訴外人丙○○，而係因原
    告向被告表示其從事地下期貨，需要資金周轉，乃向被告借
    款，被告始簽發系爭支票予原告執有，以便於兌現之後交付
    借款予原告，被告並未向原告或丙○○借貸款項，更未因原
    告之代償而獲有任何之利益。(二)原告前以合夥投資地下期貨
    為由，向被告詐騙現款達250 餘萬元，並由被告簽發多紙支
    票，本欲於兌現之後作為交付予原告之款項，系爭支票即為
    其中1 紙，然被告發現遭詐騙之後，業於94年7 月7 日以竹
    南郵局第254 號存證信函對原告撤銷發票行為之意思表示，
    並向臺灣苗栗地方法院檢察署（下稱苗栗地檢署）對原告及
    丙○○提出刑事詐欺罪之告訴，原告係無對價且惡意取得系
    爭支票，不得享有票據上之權利等語，資為抗辯；並聲明如
    主文所示。
三、得心證之理由：
（一）按票據上之權利，對匯票承兌人及本票發票人，自到期日
      起算；見票即付之本票，自發票日起算；3 年間不行使，
      因時效而消滅；對支票發票人自發票日起算，1 年間不行
      使，因時效而消滅；票據上之債權，雖依本法因時效或手
      續之欠缺而消滅，執票人對於發票人或承兌人，於其所受
      利益之限度，得請求償還；票據法第22條第1 項、第4 項
      固分別定有明文，惟按當事人主張有利於己之事實者，就
      其事實有舉證之責任；民事訴訟法第277 條前段亦有明文
      ；而執票人依票據法第22條第4 項規定行使利得償還請求
      權時，除發票人對於執票人主張之利得不爭執者外，依法
      應由執票人就該利得之事實、發票人究受有如何限度之利
      益負舉證責任，最高法院59年度台上字第649 號、54年度
      台上字第1340號判決意旨均可參照。查系爭支票確為被告
      所簽發，然屆期並未兌付，且原告就系爭支票對被告所取
      得之票據上權利業已罹於時效而消滅等事實，業據原告提
      出系爭支票及退票理由單各1 紙為證，且為兩造所不爭執
      ，應堪信為真實。而原告既主張其因代被告向執票人丙○
      ○清償債務，致被告受有利益，並依票據法第22條第4 項
      之規定行使利得償還請求權，被告復辯稱其並未向丙○○
      借款，並否認因此受有利益，自應由原告先就被告確有獲
      利之事實負舉證之責任。
（二）查系爭支票上並未載明受款人究為何人，而原告就其所主
      張之前揭事實，係聲請本院訊問證人丙○○為證，證人丙
      ○○則於本院95年1 月10日之言詞辯論期日到庭證稱：「
      （問：系爭支票是否為被告開給你？）是，以前我們金錢
      來往好幾次都有開支票。因為我要求要有第3 人被書，我
      才願意借，那時剛好原告在場，所以就請原告背書，錢是
      被告借的，每次金錢往來都有開支票。我是依據票面金額
      250,000 元借給被告。我交錢給他的方式是現金，交錢給
      他時只有原告、被告與我3 個人在場，一手交票一手交錢
      ，後來這張票是我拿去軋，後來退票，退票後我有找被告
      ，被告找民意代表出來談，後來沒有談成，我就找原告，
      原告就還我250,000 元的現金，至於是何時還我，我已不
      記得了，原告將錢還我後，我就把票還給原告，讓原告自
      己與被告解決此事。」、「（問：借現金250,000 元給被
      告之提領紀錄是否找得到？）沒有單筆提領紀錄，因為我
      家裡平常都有放現金，我與我太太身上都有。」等語（見
      本院卷第33、34頁），經核證人丙○○證述內容固與原告
      所陳情節相符，然查：(1)於原告提起本件訴訟之前，被告
      早於94年9 月16日，本於被告簽發支票交付款項所引發之
      投資紛爭，向苗栗地檢署對原告及證人丙○○2 人提出刑
      事詐欺、背信等罪之告訴，嗣經苗栗地檢署以94年度發查
      字第412 號發交法務部調查局苗栗縣調查站偵查中，迄今
      尚未終結，此有被告所提之刑事告訴狀首頁影本1 紙在卷
      可稽，並經本院依職權調閱上開偵查案件卷宗核明屬實，
      而被告與證人丙○○之間，既因前開投資及票款糾紛，在
      刑事案件中分別為告訴人及被告，顯然處於相互對立之地
      位，並非全無糾葛怨隙；反觀證人丙○○與原告在上開刑
      事案件中，係為共同被告，其2 人之立場及利害關係應屬
      較為一致，足見原告與證人丙○○間之關係顯然較被告更
      為密切友好，證人丙○○即不無因此刻意迴護原告之可能
      ，其證詞之真實性及可信之程度，已非無疑。(2)再者，證
      人丙○○就其借款予被告之方式，表示係以家中存放之現
      金交付，並無任何提領款項之紀錄可資提供，且證稱交款
      當時僅有其與原告、被告等3 人在場云云，而原告亦陳稱
      其家中開幼稚園，平常都有現金收入，其代被告清償上開
      款項予證人丙○○亦無任何提領紀錄可查云云（見本院卷
      第34、35頁），是原告及證人丙○○所述之借、還款等相
      關事實經過均無其他任何證據資料足資憑佐。本院審酌證
      人丙○○與兩造間之恩怨利害關係顯然有別，其證詞不無
      偏頗原告之虞，且原告及證人丙○○所述之交付款項經過
      情節又無其他直接或間接之證據得供佐證等情，認證人丙
      ○○證詞之證明力甚為薄弱，況系爭支票上亦未載明受款
      人究為何人，尚難單憑證人丙○○前揭證述內容，即遽行
      認定被告確因向證人丙○○借貸款項而簽發系爭支票，並
      由原告本於背書人之地位代為清償，而使被告因此獲有利
      益。
（三）綜上所述，證人丙○○之證詞既難憑採，原告復未能提出
      其他證據方法證明被告確有向證人丙○○借款而開立系爭
      支票、並因原告之代償而受有利益，揆諸前開法條規定及
      最高法院判決意旨，原告依票據法第22條第4 項規定行使
      利得償還請求權，請求被告給付因此獲利之借貸款項，即
      無理由，應予駁回。
四、本件事證已臻明確，兩造所提其餘攻擊防禦方法及證據經審
    酌之後，核與判決結果不生影響，爰不一一論述，附此敘明
    。
五、訴訟費用負擔之依據：民事訴訟法第78條。
中    華    民    國    95    年    5     月    23    日
                  簡易庭法  官  邱光吾
以上正本係照原本作成
如對本判決上訴，須於判決送達後20日內向本院提出上訴狀
                        書記官  葉燕蓉
中    華    民    國    95    年    5     月    23    日
~F0
~T40
┌──────────────────────────────────────────────┐
│支票附表：                                                                                  │
├──┬─────────┬───────┬──────┬─────┬─────┬──────┤
│編號│   發 票 人       │付    款    人│發   票   日│票面金額  │支票號碼  │提  示  日  │
│    │                  │              │            │（新臺幣）│          │            │
├──┼─────────┼───────┼──────┼─────┼─────┼──────┤
│ 1  │   乙○○         │華南商業銀行苗│93年7月15日 │ 250,000元│NC0000000 │93年7月15日 │
│    │                  │栗分行        │            │          │          │            │
└──┴─────────┴───────┴──────┴─────┴─────┴──────┘


司法院資訊處製作；財團法人民間司法改革基金會備份。
